ACORDAO-COMPLETO-2435029

ACÓRDÃO 11333/2020 ATA 36/2020 - SEGUNDA CÂMARA

VISTOS, relatados e discutidos estes autos em que se analisam os atos de concessão inicial e de alteração de aposentadoria expedidos em favor da Sra. Maria Lúcia Macedo Melo, ex-servidora da Universidade Federal de Pernambuco.
ACORDAM os Ministros do Tribunal de Contas da União, reunidos em Sessão da 2ª Câmara, ante as razões expostas pelo Relator, e com fulcro nos incisos III e IX do art. 71 da Constituição Federal e nos arts. 1º, inciso V, e 39, inciso II, da Lei 8.443/1992, c/c o art. 259, inciso II, do Regimento Interno/TCU em:
9.1. considerar legal a concessão inicial de aposentadoria conferida à Sra. Maria Lúcia Macedo Melo, concedendo registro ao correspondente ato;
9.2. considerar ilegal a alteração de aposentadoria em favor da Sra. Maria Lúcia Macedo Melo, recusando registro ao respectivo ato; e
9.3. determinar à Universidade Federal de Pernambuco que dê ciência, no prazo de 15 (quinze) dias, a contar do recebimento da notificação deste Acórdão, do inteiro teor desta Deliberação à interessada, encaminhando a este Tribunal, no prazo de 30 (trinta) dias, comprovante da referida ciência.

Atos inicial e de alteração de aposentadoria expedidos em favor da Sra. Maria Lúcia Macedo de Melo, ex-servidora da Universidade Federal de Pernambuco.

Segunda Câmara

Universidade Federal de Pernambuco.

3. Interessada: Maria Lúcia Macedo Melo (XXX.006.034-XX).

13.1. Ministros presentes: Ana Arraes (Presidente), Augusto Nardes e Raimundo Carreiro.
13.2. Ministro-Substituto convocado: Augusto Sherman Cavalcanti.
13.3. Ministros-Substitutos presentes: Marcos Bemquerer Costa (Relator) e André Luís de Carvalho.

MARCOS BEMQUERER

Trata-se dos atos de concessão inicial e de alteração de aposentadoria deferidos pela Universidade Federal de Pernambuco em favor da Sra. Maria Lúcia Macedo Melo.
2.	 A Secretaria de Fiscalização de Pessoal - Sefip analisou o processo, concluindo haver irregularidade no ato de alteração de aposentadoria, nos termos da instrução inserta à peça 11, que reproduzo a seguir com ajustes de forma: 
"1. Trata-se do ato inicial e [do ato] de alteração de aposentadoria da Sra. Maria Lúcia Macedo Melo, ex-servidora da Universidade Federal de Pernambuco. 
2. Os atos deste processo foram submetidos, para fim de registro, à apreciação do Tribunal de Contas da União (TCU) , de acordo com o art. 71, inciso III, da Constituição Federal. Os atos foram cadastrados e disponibilizados ao TCU por intermédio do Sistema e-Pessoal, na forma do art. 2º e 4º da Instrução Normativa TCU 78/2018.
HISTÓRICO
3. No âmbito do TC-Processo 032.398/2019-0, por meio do Acórdão 5218/2020-TCU-Segunda Câmara, Ministra-Relatora Ana Arraes, esta Corte de Contas fez as seguintes determinações à Sefip (peça 2) : 
'9.2. determinar à Secretaria de Fiscalização de Pessoal que:
9.2.1. destaque o ato de aposentadoria de Maria Lúcia Macedo Melo para constituir processo apartado;
9.2.2. diligencie a Universidade Federal de Pernambuco a fim de que, no prazo de 30 (trinta) dias, informe sobre o inteiro teor das decisões judiciais que determinaram os pagamentos de parcelas específicas nos contracheques de Maria Lúcia Macedo Melo e Helena Maria Barros Padilha;
9.3. providencie a autuação do ato inicial de aposentadoria de Maria Lúcia Macedo Melo para análise conjunta com o ato de alteração da interessada no âmbito deste Tribunal.'
4.	Em cumprimento às determinações, esta Secretaria destacou e autuou o ato de alteração de aposentadoria da Sra. Maria Lúcia Macedo Melo de número de controle 10792902-04-2007-000233-0 no TC Processo 021.171/2020-3. 
5.	Os atos deste processo foram avocados com base no artigo 15 da IN TCU 78/2018, constando o ato de concessão inicial de número de controle 40171/2020 e o ato de alteração de aposentadoria de número de controle 35950/2019.
6.	Como os atos 40171/2020 e 35950/2019 foram enviados via sistema e-Pessoal e o ato de alteração de número de controle 10792902-04-2007-000233-0 foi enviado pelo Sistema Sisac, não foi possível autuá-los no mesmo processo. 
7.	A Universidade Federal de Pernambuco foi diligenciada, por meio do Ofício 1084/2020-TCU/Sefip, de 9/6/2020 (peça 3) . Em resposta, a Unidade Jurisdicionada encaminhou a documentação anexada às peças 4 e 5.
8.	O ato inicial de aposentadoria da Sra. Helena Maria Barros Padilha (CPF XXX.856.844-XX) foi apreciado pela legalidade, por meio do Acórdão 5218/2020-TCU-Segunda Câmara, sendo a análise da decisão judicial que integra os proventos da inativa realizada no âmbito do TC- Processo 032.398/2019-0.
EXAME TÉCNICO
9.	A servidora Maria Lúcia Macedo [Melo] aposentou-se, em 29/1/1991, no cargo de professor adjunto, com proventos integrais. No ato de alteração, com vigência em 5/10/2001, concedeu-se a vantagem do artigo 192, inciso I, da Lei 8.112/1990 à servidora. 
10. A Lei 8.112/1990 estabelecia no seu artigo 192 o seguinte:
'Art. 192. O servidor que contar tempo de serviço para aposentadoria com provento integral será aposentado:
I - com a remuneração do padrão de classe imediatamente superior àquela em que se encontra posicionado;   
II - quando ocupante da última classe da carreira, com a remuneração do padrão correspondente, acrescida da diferença entre esse e o padrão da classe imediatamente anterior.'
11. O artigo 192 da Lei 8.112/1990 foi revogado pela Lei 9.527, de 10/12/1997. Como a servidora se aposentou em 29/1/1991, com proventos integrais, antes, portanto da revogação da vantagem, a interessada fazia jus ao artigo 192, inciso I, da Lei 8.112/1990.
12. Nos atos em exame e nas fichas financeiras não consta rubrica judicial. Porém consta nos atos alerta/pendência de que existe rubrica de decisão judicial sendo paga à inativa no contracheque Siape (peça 7) . 
13. Em consulta ao contracheque da inativa (agosto/2020) , verifica-se o pagamento de rubrica referente à decisão judicial transitada em julgado no valor de R$ 1.687,55 (peça 6) .
14. Em resposta à diligência, a Universidade Federal de Pernambuco informou que a decisão judicial se refere ao processo 0803477-6020144058300, transitado em julgado, que trata do art. 192 da Lei 8.112/1990 (peças 4 e 5) .
15. O juízo federal determinou que a ré [Universidade Federal de Pernambuco] se 'abstenha de absorver a vantagem do art. 192 da Lei 8.112/1990 na remuneração dos substituídos em decorrência do aumento promovido pela Lei 12.863/2013. Ao contrário, deverá considerar o mencionado aumento no cálculo da vantagem do artigo 192 da Lei 8.112/1990, ou seja, na relação financeira entre a classe da aposentadoria e a classe posterior ou o padrão inferior, a depender do inciso, bem como no adicional de tempo de serviço.' (peça 5, p. 15) .
16. Esta Corte de Contas entende que os proventos dos inativos não estão imunes a mudanças legislativas promovidas posteriormente à aposentadoria, haja vista a inexistência de direito adquirido a regime jurídico de remuneração, não permitida, contudo, a redução do valor do benefício (Acórdão 293/2014-TCU-Primeira Câmara, Ministro-Relator Valmir Campelo) .
17. O TCU não aceita a metodologia de cálculo estipulada na sentença judicial para a vantagem do artigo 192 da Lei 8.112/1990. Dessa forma, o ato de alteração da aposentadoria está ilegal. 
18. No entanto, como existe sentença judicial, transitada em julgado, que restabeleceu o pagamento da vantagem do artigo 192 da Lei 8.112/1990 à Sra. Maria Lúcia Macedo Melo, a Universidade Federal de Pernambuco não pode suspender o seu pagamento. 
19. Diante do exposto, entende-se que o ato de concessão inicial, pode ser apreciado pela legalidade, pois a servidora não recebia a vantagem do artigo 192 da Lei 8.112/1990, enquanto o ato de alteração da aposentadoria deve ser considerado ilegal, pois refere-se à concessão da vantagem do artigo 192 da Lei 8.112/1990, cuja metodologia de cálculo está irregular.
20. Ressalta-se que o ato de alteração de número de controle 10792902-04-2007-000233-0 autuado no TC-Processo 021.171/2020-3, possui proposta para que seja excluído por duplicidade, por apresentar as mesmas características que o ato de alteração 35950/2019. 
 (...) 
PROPOSTA DE ENCAMINHAMENTO
24. Ante o exposto, conforme o preceituado no artigo 71, inciso III, da Constituição Federal de 1.988; c/c os artigos. 1º, inciso V, e 39, inciso II, da Lei nº 8.443/1992, c/c os artigos 1º, inciso VIII, 260, §§ 1º, 2º e 4º, do Regimento Interno/TCU, e tomando por base as informações prestadas pelo órgão de controle interno e as verificações feitas pela unidade técnica, na forma prevista no artigo 260, caput, do referido Regimento, propõe-se: 
a) considerar legal e conceder o registro do ato de concessão inicial de aposentadoria de número de controle 40171/2020 da Sra. Maria Lúcia Macedo Melo (CPF XXX.006.034-XX) ;
b) considerar ilegal e negar o registro do ato de alteração de aposentadoria de número de controle 35950/2019 da Sra. Maria Lúcia Macedo Melo (CPF XXX.006.034-XX) , destacando que existe sentença judicial transitada em julgada amparando a forma de cálculo da vantagem do artigo 192, inciso I, da Lei 8.112/1990, não podendo ser suspenso o pagamento;
c) determinar [à Universidade Federal de Pernambuco], com fundamento no inciso I do art. 4º da Resolução TCU 315/2020, que adote medidas para:
c.1) dar ciência, no prazo de 15 (quinze) dias, do inteiro teor desta deliberação à interessada, enviando ao Tribunal, no prazo de 30 (trinta) dias contados da ciência da decisão, documento apto a comprovar que a interessada tomou conhecimento do acórdão."
3.	O escalão dirigente da Sefip (peça 12) e o Ministério Público junto ao TCU (peça 13) , representado pelo Procurador Júlio Marcelo de Oliveira, concordaram com a análise e com o encaminhamento reproduzidos acima.
	É o Relatório.

não há.

Procurador Júlio Marcelo de Oliveira.

PESSOAL. APOSENTADORIA. ATOS DE CONCESSÃO INICIAL E DE ALTERAÇÃO DE APOSENTADORIA. NÃO ABSORÇÃO DE RUBRICA EM FACE DA REESTRUTURAÇÃO DA CARREIRA DE MAGISTÉRIO. BENEFÍCIO CONCEDIDO POR FORÇA DE SENTENÇA JUDICIAL TRANSITADA EM JULGADO. ILEGALIDADE DO ATO DE ALTERAÇÃO DE APOSENTADORIA, COM RECUSA DE SEU REGISTRO. AUSÊNCIA DE DETERMINAÇÃO PARA SUSTAR OS PAGAMENTOS IMPUGNADOS. LEGALIDADE DA CONCESSÃO INCIAL, COM REGISTRO DO ATO.

APOSENTADORIA (APOS)

Secretaria de Fiscalização de Pessoal - Sefip.

Em exame os atos de concessão inicial e de alteração de aposentadoria expedidos em favor da Sra. Maria Lúcia Macedo Melo, ex-servidora da Universidade Federal de Pernambuco.
2.	Por meio do Acórdão 5218/2020-TCU-Segunda Câmara (rel. min. Ana Arraes) , foi determinado à Secretaria de Fiscalização de Pessoal - Sefip que: a) destacasse o ato de alteração da Sra. Maria Lúcia Macedo Melo para constituir processo apartado; b) promovesse diligência à Universidade de referência com vistas a obter o inteiro teor da decisão judicial que deferiu o pagamento de parcelas específicas nos contracheques da inativa; e c) autuasse o ato inicial de aposentadoria da interessada para análise conjunta com o ato de alteração.
3.	Em resposta à diligência, a Universidade encaminhou os elementos insertos às peças 4 e 5. Após examinar o acervo probatório, a Sefip, com o alinho do Parquet especializado, manifestou-se pela legalidade do ato inicial (peça 9) e pela ilegalidade do ato de alteração (peça 8) , em face do cálculo irregular do pagamento da vantagem prevista no art. 192, inciso I, da Lei 8.112/1990, concedida por força de decisão judicial transitada em julgado, sem sugerir a cessação dos efeitos financeiros do ato impugnado.
4.	Fixada a síntese acima, passo à apreciação da matéria. Consoante visto no Relatório precedente, a Sra. Maria Lúcia Macedo inativou-se em 29/1/1991, no cargo de professor adjunto, com proventos integrais. No ato de alteração de aposentadoria, vigente a partir de 5/10/2001, foi-lhe deferida a vantagem de que trata o art. 192, inciso I, da Lei 8.112/1990.
5.	O dispositivo precitado foi expressamente revogado pela Lei 9.527/1997. A norma não mais em vigor previa que: 
"Art. 192. O servidor que contar tempo de serviço para aposentadoria com provento integral será aposentado:
I - com a remuneração do padrão de classe imediatamente superior àquela em que se encontra posicionado;"
6. 	No caso dos autos, a ex-servidora fazia jus a perceber a vantagem em questão, pois, repisa-se, aposentou-se (em 29/1/1991) antes da revogação do diploma que lhe conferiu esse direito (tempus regit actum) .
7.	Ocorre que a carreira da ex-professora foi reconfigurada com a edição da Lei 12.863/2013 que dispôs "sobre a estruturação do Plano de Carreiras e Cargos de Magistério Federal". Essa norma provocou diminuição/absorção da rubrica capitulada no art. 192, inciso I, da Lei 8.112/1990. Em consequência, a Sra. Maria Lúcia Macedo Melo e outros interessados provocaram o Poder Judiciário (em 2014) , com vistas à manutenção dos valores antes recebidos. 
8.	Cumpre consignar que esta Corte de Contas entende que os proventos dos inativos não estão imunes a mudanças legislativas promovidas posteriormente à aposentadoria, haja vista a inexistência de direito adquirido a regime jurídico de remuneração, não permitida, contudo, a redução do valor do benefício (v.g. Acórdão 293/2014-TCU-Primeira Câmara, Ministro-Relator Valmir Campelo) .
9.	Por sua vez, a Sentença acostada aos autos foi favorável à ex-servidora e transitou em julgado. Nos termos do decisum, proferido pelo Juízo da 9ª Vara Federal de Recife no processo 0803477-6020144058300, determinou-se à Universidade Federal de Pernambuco (peça 5, p. 15) : a) que se abstivesse "de absorver a vantagem do art. 192 da Lei 8.112/1990 na remuneração dos substituídos em decorrência do aumento promovido pela Lei 12.863/13"; e b) que considerasse "o mencionado aumento no cálculo da vantagem do art. 192 da Lei 8.112/1990, ou seja, na relação financeira entre a classe da aposentadoria e a classe posterior ou o padrão inferior, a depender do inciso, bem como no adicional de tempo de serviço." 
10.	Percebe-se que a decisão precitada restabelece o cálculo da vantagem do art. 192 da Lei 8.112/1990 e veda expressamente a absorção dessa rubrica pela Lei 12.863/2013. 
11.	Apesar da constatação da unidade técnica de que, em vista da reestruturação da carreira, há incorreção no cálculo da vantagem em questão (atualmente paga à ex-servidora no valor de R$ 1.687,55, v. peça 6) , o quantum está assegurado por sentença judicial passada em julgado. 
12.	Em situações quejandas, a jurisprudência desta Casa de Contas tem entendido que a existência de decisão judicial não impede a livre apreciação dos atos de concessão por parte do Tribunal, razão pela qual deve ser considerado ilegal o ato de alteração de aposentadoria da Sra. Maria Lúcia Macedo Melo, com recusa de seu registro, abstendo-se de determinar a suspensão dos pagamentos decorrentes desse ato, em deferência à imutabilidade da res judicata.
13.	Quanto à concessão inicial de aposentadoria, deve ser tida por legal, com registro do correspondente ato, haja vista que a rubrica ora impugnada se refere exclusivamente ao ato de alteração de aposentadoria. 
14.	Por fim, cabe informar a interessada sobre a decisão que vier a ser proferida por esta Corte e, após, deve ser remetido ao Tribunal comprovante dessa ciência.
	Pelo exposto, manifesto-me por que seja adotada a deliberação que ora submeto a este Colegiado.
TCU, Sala das Sessões, em 13 de outubro de 2020.
MARCOS BEMQUERER COSTA
Relator